臺灣臺北地方法院民事判決
110年度簡上字第371號
上  訴  人  良京實業股份有限公司

法定代理人  平川秀一郎

訴訟代理人  蔣青蕓  
被  上訴人  劉秀平（即林享忠之繼承人）

            劉秀美（即林享忠之繼承人）


上列當事人間請求返還借款事件，上訴人對於中華民國110年8月
3日本院臺北簡易庭110年度北簡字第5076號第一審判決提起上訴
，本院於111年1月26日言詞辯論終結，判決如下：
    主  文
原判決關於命被上訴人「應於繼承被繼承人林享忠之遺產範圍內
給付」之部分，及該部分訴訟費用之裁判均廢棄。
上開廢棄部分被上訴人應連帶給付上訴人新臺幣貳拾捌萬肆仟玖
佰貳拾參元，及其中新臺幣貳拾肆萬玖仟肆佰零柒元自民國九十
四年八月十九日起至民國一百零四年八月三十一日止，按年息百
分之二十計算之利息，暨自民國一百零四年九月一日起至清償日
止，按年息百分之十五計算之利息。
第一、二審訴訟費用，均由被上訴人連帶負擔。
    事實及理由
壹、程序方面：
    被上訴人經合法通知未於言詞辯論期日到場，核無民事訴訟
    法第386條所列各款情形，爰依上訴人之聲請，由其一造辯
    論而為判決。
貳、實體方面：
一、上訴人起訴主張：
　　被上訴人之被繼承人林享忠於民國92年5月14日向訴外人中
    華商業銀行股份有限公司（下稱中華商銀）申請現金卡小額
    信用貸款（帳號：00000000000000），詎林享忠未依約清償
    ，迄今尚積欠新臺幣（下同）284,923元，及其中249,407元
    自94年8月19日起至104年8月31日止，按年息20%計算之利息
    ，暨自104年9月1日起至清償日止，按年息15%計算之利息，
    業經中華商銀將債權讓與訴外人富全國際資產管理股份有限
    公司（下稱富全公司），嗣富全公司將上開債權讓與上訴人
    。被繼承人林享忠於97年4月26日死亡，被上訴人劉秀平、
    劉秀美為林享忠之繼承人，且未辦理拋棄或限定繼承，被上
    訴人應負連帶清償責任，爰依消費借貸、繼承及債權讓與之
    法律關係提起本件訴訟等語。並於原審聲明：被上訴人應連
    帶給付上訴人284,923元，及其中249,407元自94年8月19日
    起至104年8月31日止，按年息20%計算之利息，暨自104年9
    月1日起至清償日止，按年息15%計算之利息等語。
二、被上訴人未於言詞辯論期日到場，亦未提出書狀作何聲明或
    陳述。
三、原審依上訴人所請為一部勝訴，一部敗訴之判決，即被上訴
    人應於繼承被繼承人林享忠之遺產範圍內連帶給付原告28萬
　　4,923元，及其中249,407元自94年8月19日起至104年8月31
    日止，按年息20%計算之利息，暨自104年9月1日起至清償日
    止，按年息15%計算之利息請求。上訴人就該敗訴部分不服
    ，提起上訴，理由略以：㈠民法繼承編施行法第1條之3第4項
    規定，其中對於繼承人主張有該條適用而負限定清償責任，
    究屬抗辯而須由法院職權調查範圍，抑或屬繼承人之抗辯權
    ，僅生對抗效力，繼承人有提出與否自由，若不提出抗辯，
    法院不得予以審究。㈡被上訴人未於原審言詞辯論時到場，
    亦無提出任何答辯狀，並未舉證證明本件有適用民法繼承編
    施行法第1條之3第4項規定主張限定責任之特別要件之情形
    ，是被上訴人所負之清償責任不應以所繼承被繼承人林享忠
    之遺產範圍為限等語，並聲明：⒈原判決不利於上訴人部分
    廢棄；⒉被上訴人應連帶給付上訴人28萬4,923元，及其中24
    9,407元自94年8月19日起至104年8月31日止，按年息20%計
    算之利息，暨自104年9月1日起至清償日止，按年息15%計算
    之利息。
四、本院之判斷如下：
  ㈠上訴人主張被繼承人林享忠於92年5月14日向中華商銀申請現
    金卡小額信用貸款（帳號：00000000000000），未依約清償
    借款本息，迄今尚積欠284,923元，及其中249,407元自94年
    8月19日起至104年8月31日止，按年息20%計算之利息，暨自
    104年9月1日起至清償日止，按年息15%計算之利息，被繼承
    人林享忠於97年4月26日死亡，被上訴人劉秀平、劉秀美為
    被繼承人林享忠之繼承人，且未辦理拋棄或限定繼承，而中
    華商銀將上揭債權讓與富全公司，富全公司再將上開債權讓
    與上訴人等情，業據上訴人提出與其所述相符之現金卡申請
    書、交易明細表、債權讓與證明書（見北簡卷第9至15頁）
    、臺灣新北地方法院102年2月22日新北院清家科春慧字第03
    2952號函（見北簡卷第19頁）及被繼承人林享忠、劉秀平、
    劉秀美之戶籍謄本（見北簡卷第37至41頁）等資料附卷足憑
    ，而被上訴人對上訴人所主張上揭事實，既未於言詞辯論期
    日到場爭執，復未提出書狀答辯以供本院參酌，應堪採信為
    真實。從而，上訴人爰依消費借貸法律關係、現金卡契約關
    係、繼承法律關係及債權讓與法律關係，請求被上訴人應給
    付上訴人284,923元，及其中249,407元自94年8月19日起至1
    04年8月31日止，按年息20%計算之利息，暨自104年9月1日
    起至清償日止，按年息15%計算之利息，核屬有據，應予准
    許。
　㈡原審以被繼承人林享忠與被上訴人係兄弟及兄妹關係，被上
    訴人未辦理拋棄或限定繼承，此有戶籍謄本、臺灣新北地方
    法院函等件在卷可考，惟兄弟及兄妹間未將有無負債及負債
    情形明確告知對方之情形實屬常見，況依戶籍謄本之記載被
    上訴人皆未與林享忠同居，被上訴人劉秀美亦已遷出國外，
    顯難認林享忠債務成立時與被上訴人有何同居共財之可能，
    此外復無其他證據資料足以認定被上訴人知悉繼承債務之存
    在，堪認被上訴人因不可歸責於己之事由，於繼承開始時無
    法知悉繼承債務之存在，致未能於修正施行前之法定期間為
    限定或拋棄繼承，則依上開規定，被上訴人應以繼承被繼承
    人林享忠所得之遺產為限，就上揭債務負清償責任，固非無
    見。惟查：
　⒈按「按當事人主張有利於己之事實者，就其事實有舉證之責
    任，但法律別有規定，或依其情形顯失公平者，不在此限，
    民事訴訟法第277條定有明文。此項規定，固已揭示舉證責
    任分配之方向，惟其規定，尚無具體標準，仍應視各別事件
    情形之不同而為具體之認定，使舉證責任公平合理分配於兩
    造負擔。此於當事人就發生法律上效果所必要之事實，如可
    分為特別要件事實與一般要件事實之具體個案時，其主張法
    律效果存在者，自應就其特別要件事實負舉證責任，始符上
    揭條文所定之趣旨（本院48年台上字第887號判例參照）。
    因此，民法第1148條第2項於98年6月10日修正時，既就繼承
    人對於被繼承人之債務，變更向來採取概括繼承之原則，改
    採法定限定責任（或法定有限責任），明定：『繼承人對於
    被繼承人之債務，以因繼承所得遺產為限，負清償責任』；
    並於同日增訂民法繼承編施行法第1條之3第4項，規定：『繼
    承在民法繼承編中華民國98年5月22日修正施行前開始，繼
    承人因不可歸責於己之事由或未同居共財者，於繼承開始前
    無法知悉債務之存在，致未能於修正施行前之法定期間限定
    或拋棄繼承，且由其繼續履行繼承債務顯失公平者，於修正
    施行後，以所得遺產為限，負清償責任』，亦即於修正施行
    前未為限定繼承或拋棄繼承之繼承人，原應概括繼承被繼承
    人之債務，如有上述情形，得於修正施行後，以所得遺產為
    限，負清償責任，此乃就應概括繼承債務之繼承人得為限定
    責任之特別要件，則繼承人主張有前述得為限定責任情形時
    ，依上說明，自應由該繼承人就上述負限定責任之特別要件
    ，即㈠於繼承開始前無法知悉債務存在。㈡無法知悉債務存在
    係因不可歸責事由或未同居共財。㈢該不可歸責事由或未同
    居共財與繼承人未依法限定繼承或拋棄繼承間有因果關係。
    ㈣繼續履行繼承債務將顯失公平等項有利於己之事實，負舉
    證責任」，有最高法院101年度台上字第995號民事判決可資
    參照。
　⒉承前所述，被上訴人於被繼承人林享忠死亡時，並未為限定
    或拋棄繼承，依修正前民法第1148條規定，原應概括繼承上
    揭債務，除被上訴人抗辯有民法繼承編施行法第1條之3第4
    項得為限定責任之特別要件時，且就前開特別要件之構成要
    件，已舉證證明外，始例外認被上訴人僅就被繼承人林享忠
    之遺產範圍內負限定繼承責任。然查，本件被上訴人於本院
    一審、二審均未以書狀或言詞抗辯其繼承上揭債務有民法繼
    承編施行法第1條之3第4項得為限定責任之特別要件事由，
    且亦未就其就有何不可歸責於己之事由或未與被繼承人林享
    忠共財而不知本件債務存在，致未能於修正施行前之法定期
    間為限定或拋棄繼承，且繼續履行繼承債務將顯失公平等情
    ，提出具體之說明及相關事證以資證明，自難認被上訴人已
    符合民法繼承編施行法第1條之3第4項之規定，從而，本件
    並無適用民法繼承編施行法第1條之3第4項之規定，而認被
    上訴人就上揭債務僅於繼承被繼承人林享忠之遺產範圍內負
    清償責任之餘地。
五、綜上所述，上訴人本於消費借貸法律關係、現金卡契約關係
    、繼承法律關係及債權讓與法律關係，請求被上訴人應連帶
    給付上訴人284,923元，及其中249,407元自94年8月19日起
    至104年8月31日止，按年息20%計算之利息，暨自104年9月1
    日起至清償日止，按年息15%計算之利息，為有理由，應予
    准許。原審援引民法繼承編施行法第1條之3第4項之規定，
    判決被上訴人僅於繼承被繼承人林享忠遺產範圍負清償之責
    ，容有未洽。上訴論旨指摘原判決此部分不當，求予廢棄改
    判，為有理由，爰由本院廢棄改判如主文第二項所示。
六、本件事證已臻明確，兩造其餘之攻擊或防禦方法及所用之證
    據，經本院斟酌後，認為均不足以影響本判決之結果，爰不
    逐一論列，附此敘明。
七、據上論結，本件上訴為有理由，依民事訴訟法第436之1第3
    項、第463條、第450條、第78條、第385條第1項前段，判決
    如主文。
中　　華　　民　　國　　111 　年　　2 　　月　　16　　日
                  民事第八庭  審判長法  官  鄭佾瑩
　
                                    法  官  吳佳樺
　
                                    法  官  陳宣每
以上正本係照原本作成。
本判決不得上訴。　
中　　華　　民　　國　　111 　年　　2 　　月　　16　　日
                                    書記官　連晨宇